【裁判字號】    92,訴,895
【裁判日期】    921128
【裁判案由】    土地徵收
【裁判全文】
高雄高等行政法院判決                              九十二年度訴字第八九五號
                              .
    原      告  甲○○○
    訴訟代理人  丁○○
    被      告  內政部
    代  表  人  乙○○部長
    訴訟代理人  戊○○
                丙○○
右當事人間因土地徵收事件，原告不服行政院中華民國九十二年七月四日院臺訴字第
○九二○○八五一七八號訴願決定，提起行政訴訟。本院判決如左：
    主  文
原告之訴駁回。
訴訟費用由原告負擔。
    事  實
一、事實概要：
    緣交通部臺灣區國道新建工程局為代辦大鵬灣風景特定區○○道路（東港鎮、林
    邊鄉）工程，需用屏東縣東港鎮○○段一○三－六地號等七十四筆土地，合計面
    積一○‧九四二六一五公頃，前由屏東縣政府報請被告以民國（下同）九十年十
    二月二十六日台（九十）內地字第九○七八一四七號函核准徵收，及一併徵收其
    土地改良物，並經屏東縣政府以九十年十二月二十七日九十屏府地徵字第二一二
    ○三七號公告，公告期間自九十年十二月二十八日起至九十一年一月二十七日止
    ，其中原告所有坐落屏東縣東港鎮○○段九三六、九三七、九三八地號等三筆土
    地（下稱系爭土地）被徵收之面積分別為○．○○五○九二公頃、○．○五○四
    ○六公頃、○．○五一八一三公頃。嗣原告於九十一年一月二十八日、四月十五
    日，以前揭三筆土地之殘餘部分面積過小，地勢低窪，海水倒灌，相連之林邊大
    排之水位較高約一公尺，土地界址難予區隔，無法為繼續經營養殖或耕種農作物
    之相當使用等為由，迭向屏東縣政府申請就殘餘之部分土地一併徵收。案經屏東
    縣政府多次實地勘查結果，以系爭土地無法使用係因地層下陷，海水倒灌緣故，
    為該地區之一般狀況，並非大鵬灣道路工程徵收所造成，報經被告以九十一年十
    月二十二日台內地字第○九一○○六九五九九號函同意不予一併徵收後，據以九
    十一年十一月六日屏府地徵字第○九一○一七六○七三號函復原告。原告不服，
    於九十一年十一月十一日及同年月二十一日迭以陳情書向被告陳情，經被告以九
    十一年十一月十九日台內地字第○九一○○一四八六七號及九十一年十二月六日
    台內地字第○九一○○一五三八一號書函復原告，略以如不服該部九十一年十月
    二十二日台內地字第○九一○○六九五九九號函核定不予一併徵收，得依法提起
    訴願等語。原告乃據以提起訴願，惟亦遭行政院訴願決定予以駁回。原告仍不甘
    服，遂提起本件行政訴訟。
二、兩造聲明：
  (一)原告聲明求為判決：
    (1)訴願決定及原處分均撤銷。
    (2)被告就原告所有坐落屏東縣東港鎮○○段九三六、九三七、九三八地號等三筆
      土地之全部，應依土地徵收條例第八條第一項第一款之規定，作成核准一併徵
      收之行政處分。
  (二)被告聲明求為判決：
    如主文所示。
三、兩造之爭點：
  甲、原告之主張：
    1.被告徵收系爭土地之部分後，其殘餘土地合計面積僅○．三八二一九五公頃，
      因面積過小，地勢低窪，海水倒灌，相連之林邊大排之水位較高約一公尺，土
      地界址難予區隔，水深約三公尺，農舍、電動餵魚機、電動水車、馬達、塭堤
      等全部浸入水中，形成一處公共安全危險魚塭，上開土地係因天然災害不可抗
      力而形成，其殘餘土地確實已不能作適當之使用。又依屏東縣政府會同有關單
      位人員實地勘查結果，由複丈成果圖所示大鵬段九三八地號土地，部分位於林
      邊大排水溝用地範圍內（已被河道佔用至今二十多年，同段九五七、九六○、
      九六三地號亦同），另部分被河堤佔用。而林邊大排水位高出該筆土地約一公
      尺，至於其他剩餘土地水深約三公尺以上，形成本案三筆土地起伏高低不平，
      形勢不完整，已經證明屬實無訛。又因土地長期無法使用，原告原大量投資之
      養殖事業全部流失，損失慘重，因此土地抵押借貸新台幣（下同）二千八百六
      十萬元，至今本息無法償還，故如將系爭殘餘土地一併徵收後，原告即可償還
      上開銀行貸款，解除經濟上之困境。
    2.又徵收後之殘餘土地是否可作適當使用，乃應以當時勘查之土地現況是否可以
      使用作為認定之標準，除非土地所有權人故意以人為之手段，造成不能適當使
      用之結果，否則政府絕對不能用不當之理由，否定人民不能使用土地之原因。
      查土地徵收條例第八條第一項第一款規定，並未規範面積之大小，亦未限制剩
      餘土地不能作適當使用之原因，是否係因徵收工程所造成，或係因其他不可抗
      力之天然災害所形成；然本案系爭殘餘之土地面積僅○．三八二一九五公頃，
      又係因地層下陷、海水倒灌等因素，致使殘餘土地無法作適當之使用，故應已
      符合該款一併徵收之規定。
    3.本件依內政部九十年十一月一日台九十內營字第九○六七○五三號函及屏東縣
      政府九十年十一月二日九十屏府建都字第一七九五七八號函公告「擬定大鵬灣
      風景特定區」案計畫書圖後，屏東縣政府即依都市計畫法第二十一條及第四十
      條之規定，對風景特定區範圍內之土地予以管制使用，並經屏東縣東港地政事
      務所九十一年二月一日屏港第三字第○九一○○○○八八七號函及屏東縣政府
      九十一年二月十九日屏府地用字第○九一○○一九一五五號函，註銷本案非都
      市土地一般農業區養殖用地之編定使用，對殘餘土地並有禁止新建、修建、重
      建及作其他使用之管制，故系爭殘餘土地實已無法再作適當之使用，更符合核
      准一併徵收之法定要件。
  乙、被告之主張：
    1.按土地徵收條例第八條第一項第一款所稱殘餘土地面積過小之認定標準，內政
      部六十八年十月九日台（六八）內地字第三○二七四號函釋認為：「‧‧‧宜
      由被徵收土地之所有權人自行裁量，於提出要求一併徵收之權利時，就其實際
      狀況予以衡情處理為妥。」是直轄市或縣（市）主管機關於受理一併徵收之申
      請時，應會同需地機關及相關單位實地勘查，依事實認定之。另「同一被徵收
      土地所有權人申請一併徵收數筆殘餘部分土地，其界址相連且實際得合併使用
      時，應就該案土地整體觀之，有無面積過小或形勢不整，致不能為相當使用之
      情形，不宜就各筆土地分別認定之。」內政部九十年十一月一日台（九十）內
      地字第九○一四六八三號亦著有函釋。
    2.有關原告所陳徵收後之系爭殘餘土地，因面積過小、形勢不完整又地層下陷、
      海水倒灌、水深及三公尺以上不能作適當之使用，符合一併徵收乙節，案經屏
      東縣政府召集相關單位會勘結果：「依經濟部水利署第七河川局歷年調查資料
      顯示，屏東縣地層下陷以塭豐村為下陷中心（約三．二公尺）向北、東、南延
      伸，東港東測站歷年（至九十年五月止）總下陷量約為○．六九公尺，水利村
      測站總下陷量約二．四公尺，依下陷等高線趨勢本區下陷量約一．七五公尺左
      右。近年屏東縣地層下陷已有趨緩之現象，民國八十四年以後主要下陷區之月
      平均下陷量均在○．○二公尺以下。另依據申請人甲○○○女士所提申請書內
      容及現地會勘表示，其所申請一併徵收之三筆土地係因地層下陷，致地勢低窪
      ，造成海水倒灌而無法使用；且於八十七年間就放棄養殖至今。而大鵬灣環灣
      道路工程用地，係於九十年底方公告徵收。顯示本案申請一併徵收之三筆土地
      ，並非大鵬灣環灣道路工程徵收而後致『地層下陷』或『地勢低窪』而不能為
      相當之使用。本案大鵬段九三六、九三七、九三八地號等三筆土地，面積合計
      ○．三八二一九五公頃，依地籍圖等項資料及現地會勘結果，土地地界相連，
      形勢亦相當完整，可整體利用，實地已合併做為漁塭使用，如以正常情形足敷
      作為農、漁、牧使用。另依屏東縣東港地政事務所複丈成果圖所示，大鵬段九
      三八地號土地部分位於林邊大排水溝用地範圍內，應請原告逕向水利主管機關
      洽辦。」準此，本案經現場實勘結果，徵收賸餘之三筆土地，面積合計○．三
      八二一九五公頃，形勢完整，地界相連，僅一小部分有缺角，但仍足為相當之
      使用，顯不符合一併徵收之要件。
    理  由
一、按「有下列各款情形之一者，所有權人得於徵收公告之日起一年內向該管直轄市
    或縣（市）主管機關申請一併徵收，逾期不予受理：一徵收土地之殘餘部分面積
    過小或形勢不整，致不能為相當之使用者。」土地徵收條例第八條第一項第一款
    定有明文。又該款所稱殘餘土地面積過小之認定標準，內政部六十八年十月九日
    台（六八）內地字第三○二七四號函釋亦認為：「‧‧‧宜由被徵收土地之所有
    權人自行裁量，於提出要求一併徵收之權利時，就其實際狀況予以衡情處理為妥
    。」是直轄市或縣（市）主管機關於受理一併徵收之申請時，應會同需地機關及
    相關單位實地勘查，而以勘查結果作為事實認定之依據，並非謂土地所有權人得
    就事實上之殘餘土地是否符合法定要件自行裁量之。其次，「同一被徵收土地所
    有權人申請一併徵收數筆殘餘部分土地，其界址相連且實際得合併使用時，應就
    該案土地整體觀之，有無面積過小或形勢不整，致不能為相當使用之情形，不宜
    就各筆土地分別認定之。」內政部九十年十一月一日台（九十）內地字第九○一
    四六八三號亦著有函釋。而前揭內政部函釋符合土地徵收條例第八條之立法意旨
    ，本院自得予以適用，先予敘明。
二、本件原告所有系爭土地因交通部臺灣區國道新建工程局為代辦大鵬灣風景特定區
    ○○道路（東港鎮、林邊鄉）工程需要，經被告以九十年十二月二十六日台（九
    十）內地字第九○七八一四七號函徵收其部分面積，並交由屏東縣政府以九十年
    十二月二十七日九十屏府地徵字第二一二○三七號公告，公告期間自九十年十二
    月二十八日起至九十一年一月二十七日止。嗣原告以系爭土地之殘餘部分面積過
    小，地勢低窪，海水倒灌，相連之林邊大排之水位較高約一公尺，土地界址難予
    區隔，無法為繼續經營養殖或耕種農作物之相當使用，乃迭向屏東縣政府申請一
    併徵收。案經屏東縣政府多次實地勘查結果，以系爭土地無法使用係因地層下陷
    ，海水倒灌緣故，為該地區之一般狀況，並非大鵬灣道路工程徵收所造成，報經
    被告以九十一年十月二十二日台內地字第○九一○○六九五九九號函同意不予一
    併徵收後，據以九十一年十一月六日屏府地徵字第○九一○一七六○七三號函復
    原告等情，有現場會勘紀錄、被告及屏東縣政府之相關公函及照片三幀等附於屏
    東縣政府卷可稽，自堪認定。而原告對被告之上開函復不服，經向行政院提起訴
    願，亦遭決定駁回，乃向本院提起本件行政訴訟，無非以徵收後之系爭殘餘土地
    合計面積僅○．三八二一九五公頃，因面積過小，地勢低窪，海水倒灌，已不能
    作適當之使用。而土地徵收條例第八條第一項第一款並未規範面積之大小，亦未
    限制剩餘土地不能作適當使用之原因需為徵收工程所造成。且本件殘餘土地已依
    都市計畫法第二十一條及第四十條之規定予以管制使用，並經註銷本案非都市土
    地一般農業區養殖用地之編定使用，對殘餘土地有禁止新建、修建、重建及作其
    他使用之管制，已符合核准一併徵收之法定要件云云，資為爭執。
三、經查，原告所有坐落屏東縣東港鎮○○段九三六、九三七、九三八地號等三筆系
    爭土地，其因交通部臺灣區國道新建工程局為代辦大鵬灣風景特定區○○道路（
    東港鎮、林邊鄉）工程需要，被徵收之面積分別為○．○○五○九二公頃、○．
    ○五○四○六公頃、○．○五一八一三公頃，合計○．一○七三一一公頃，而徵
    收後系爭殘餘土地之面積尚有○．三八二一九五公頃，顯較原被徵收之系爭土地
    面積三倍為強。又該三筆系爭殘餘土地依地籍圖資料觀之，地界相連，形勢完整
    。再者，系爭三筆土地原係作為魚塭養殖使用，而近年來，雖因地層下陷、海水
    倒灌緣故，難再作原來目的之使用，惟依經濟部水利署第七河川局歷年調查資料
    顯示，屏東縣地層下陷以塭豐村為下陷中心（約三．二公尺）向北、東、南延伸
    ，東港東測站歷年（至九十年五月止）總下陷量約為○．六九公尺，水利村測站
    總下陷量約二．四公尺，依下陷等高線趨勢本區下陷量約一．七五公尺左右。又
    屏東縣地層下陷以五十八年至七十年因養殖盛行而達高峰，惟近年屏東縣地層下
    陷已有趨緩之現象，而八十四年以後主要下陷區之月平均下陷量均在○．○二公
    尺以下，此亦有屏東縣政府於九十一年八月八日會同交通部台灣區國道新建工程
    局、屏東地政事務所、經濟部水利署第七河川局及原告等現場實地會勘紀錄乙紙
    在卷可參。然查，本件大鵬灣環灣道路工程用地，係於九十年底方公告徵收，準
    此，原告所有系爭之殘餘土地因地層下陷或地勢低窪而海水倒灌，致無法從事養
    殖漁業，並非係因大鵬灣環灣道路工程徵收土地後產生之結果。是原告所有之系
    爭殘餘土地，縱因無法從事養殖漁業而受有損失，亦與大鵬灣環灣道路工程用地
    之徵收無關，究難將其損失與徵收土地乙事作不當之聯結。
四、其次，徵收土地之殘餘部分面積過小或形勢不整，致不能為相當之使用者，土地
    所有權人固可依土地徵收條例第八條第一項第一款規定，於徵收公告之日起一年
    內向該管直轄市或縣（市）主管機關申請一併徵收。原告雖主張該條款規定，並
    未限制剩餘土地面積之大小及不能為相當使用之原因為何云云。然該條所稱「殘
    餘部分面積過小」，法律雖乏明確規定，但考諸該條立法精神，係基於保障被徵
    收土地所有權人之請求權而設，因土地徵收為國家行使公權力，以強制手段取得
    私有土地，其徵收範圍依土地法第二百零八條但書規定，應以其事業所必需者為
    限；故土地一旦遭到徵收，其殘餘部分往往難以作經濟有效之使用，造成所有權
    人之不便，乃賦予其得要求一併徵收之權利。故土地經徵收後，其殘餘部分面積
    是否過小，參酌上揭內政部六十八年十月九日台（六八）內地字第三○二七四號
    函釋意旨，自應就就其實際狀況予以衡情處理。經查，本件原告被徵收後殘餘之
    土地面積尚有○．三八二一九五公頃，較諸其被徵收之土地○．一○七三一一公
    頃，足足有三倍之多，詳如前述，且參酌當地之地形與環境，上開土地之面積依
    正當情形，已足敷作為養殖漁業使用，抑且，該等土地地界相連，形勢亦屬完整
    ，本可整體利用，自難謂符合面積過小之形式要件。又所謂「不能為相當之使用
    」乃為一不確定法律概念，是地方政府於行使此一職權作成具體決定時，應享有
    判斷餘地，政府各機關原則上應予尊重。蓋土地徵收事件，往往係由需地機關基
    於興辦公共事業或實施國家重要經濟政策，配合各地方土地使用之現況，經由法
    定程序，並參酌熟諳土地事務之專業人員提出之意見，衡酌公共利益及人民私權
    之維護，慎重行事以為決策，是地方政府於行使上開判斷餘地之結果，倘未有恣
    意之情形，本院自應予以尊重。查，屏東縣政府於九十一年八月八日會同相關單
    位及原告等人於現場實地會勘結果，其綜合結論乃認為原告所有之系爭殘餘土地
    面積合計達○．三八二一九五公頃，形勢完整，足為相當之使用等語（參上揭會
    勘紀錄）。再者，原告所陳系爭土地無法使用，乃係因地層下陷、海水倒灌緣故
    ，此為該地區之一般狀況，並非因大鵬灣環灣道路工程之土地徵收所致，申言之
    ，原告所有之系爭土地，於未徵收前即難作有效之利用，自無所謂土地徵收後殘
    餘部分不能為相當使用之情形，核與土地徵收條例第八條第一項第一款規定不符
    ，從而原告申請一併徵收，自難認為有理由。是被告依屏東縣政府勘驗之結論，
    以九十一年十月二十二日台內地字第○九一○○六九五九九號函復屏東縣政府同
    意不予一併徵收，屏東縣政府並據此函覆原告，尚無不合。至於原告主張本案非
    都市土地一般農業區養殖用地之編定使用業經註銷，對殘餘土地並有禁止新建、
    修建、重建及作其他使用之管制乙節，核與原告請求依據土地徵收條例第八條第
    一項第一款規定，將其系爭殘餘土地一併徵收，尚無所涉，併予敘明。
五、綜上所述，原告之主張，並無可採。被告就原告申請一併徵收系爭殘餘土地予以
    否准，並無違誤。訴願決定予以駁回，亦無不合。原告提起本件訴訟，求為撤銷
    訴願決定及原處分，及請求被告就原告所有之系爭殘餘土地，應依土地徵收條例
    第八條第一項第一款之規定，作成核准一併徵收之行政處分，均無理由，應予駁
    回。
六、據上論結，本件原告之訴為無理由，爰依行政訴訟法第二百條第二款、第九十八
    條第三項前段，判決如主文。
中      華      民      國    九十二    年      十一    月    二十八    日
                              高雄高等行政法院第四庭
                                          審判長法官  高秀真
                                          法      官  簡慧娟
                                          法      官  邱政強
右為正本係照原本作成。
如不服本判決，應於判決送達後二十日內向本院提出上訴書狀，其未表明上訴理由者
，應於提起上訴後二十日內向本院提出上訴理由書（須按對造人數附繕本）；如於本
判決宣示或公告後送達前提起上訴者，應於判決送達後二十日內補提上訴理由書（須
附繕本）。未表明上訴理由者，逕以裁定駁回。
提起上訴應預繳送達用雙掛號郵票七份（每份三十四元）。
中      華      民      國    九十二    年      十一    月    二十八    日
                                          法院書記官  涂瓔純


司法院資訊處製作；財團法人民間司法改革基金會備份。
